【裁判字號】    97,交聲,170
【裁判日期】    970612
【裁判案由】    聲明異議
【裁判全文】
臺灣臺南地方法院交通事件裁定         97年度交聲字第170號
聲  請  人  交通部公路總局嘉義區監理所麻豆監理站
異議人即    甲○○
受處分人
上列受處分人因違反道路交通管理處罰條例案件，對於交通部公
路總局嘉義區監理所麻豆監理站97年3月3日所為之裁決處分（處
分案號：麻監裁罰字第裁75-SO0000000號）聲明異議，本院裁定
如下：
      主  文
原處分撤銷。
甲○○不罰。
      理  由
一、原處分意旨略以：異議人即受處分人甲○○（下稱異議人）
    駕駛其所有之車號Ｓ四－八二三五號自用一般小客車，於民
    國九十六年九月九日二十三時六分許，於海安路三段與和緯
    路口逆向行駛（已另案舉發裁罰），經臺南市警察局第五分
    局和緯派出所警員（下稱原舉發機關）對異議人攔停時，拒
    絕停車接受稽查而逃逸，違反道路交通管理處罰條例（下稱
    處罰條例），經逕行開單舉發，嗣原處分機關即交通部公路
    總局嘉義區監理所麻豆監理站，依處罰條例第六十條第一項
    及第六十三條第一項第一款之規定，裁處異議人罰鍰新臺幣
    （下同）三千元，並記違規點數一點等語。
二、本件聲明異議意旨略以：異議人對上開逆向違規事實並不爭
    執，惟因夜市往來車輛甚多，並未注意到警官有鳴笛及手勢
    動作，且回家途中員警並未盤查問明，絕無故意加速逃逸之
    意圖等語，為此聲明異議。
三、按執行交通勤務警察依法律規定製單舉發違反道路交通管理
    處罰條例所列之違規事實，並由公路主管機關加以處罰，係
    行政機關執行公權力措施而對外直接發生法律效果之單方行
    政行為，本質上為行政處分，受處分人不服公路主管機關所
    為之處罰，依處罰條例第八十七條之規定向管轄地方法院聲
    明異議，自屬行政救濟程序。至行政救濟程序舉證責任之分
    配，今日學說及實務已不採行政處分公定力理論，而承認行
    政訴訟上當事人之法的對等性觀念，認為行政救濟程序之舉
    證責任分配，應採民事訴訟上舉證責任分配原則，八十七年
    十月二十八日修正公布之行政訴訟法第一百三十六條同揭此
    旨而明文規定準用民事訴訟法第二百七十七條舉證責任分配
    之原則。換言之，公路主管機關對於人民有所處罰，必須舉
    證證明其違法事實，倘不能證明違法事實之存在，其處罰即
    不能認為合法。再行政罰法已於九十四年二月五日公布，於
    九十五年二月五日施行，該法第七條第一項即明定「違反行
    政法上義務之行為非出於故意或過失者，不予處罰」，其立
    法說明中即肯認現代國家基於「有責任始有處罰」之原則，
    對於違反行政法上義務之處罰，應以行為人主觀上有可非難
    性及可歸責性為前提，如行為人主觀上並非出於故意或過失
    情形，應無可非難及可歸責性，不應予以處罰，且認行為人
    違反行政法上義務欲加以處罰時，應由國家負證明行為人有
    故意或過失之舉證責任，故行政機關必須證明行為人有故意
    或過失，方得論處行為人，因此，欲處罰人民必須先由行政
    機關負舉證證明之責。
四、經查：異議人上開經警舉發拒絕停車接受稽查而逃逸之違規
    事實，雖有卷附台南市警察局南市警交字第S00000000號舉
    發違反道路交通管理事件通知單足憑，並經舉發本件之員警
    林聰利於本院九十七年四月三十日調查時到庭證述在卷，惟
    證人林聰利同日亦結證：「（異議人所提出一張現場圖，警
    車的位置繪製以及異議人車輛行駛方向，是否正確？〈提示
    異議人所附現場圖〉）所繪製圖大致沒錯。我有用鉛筆畫出
    警車位置及停車場出入口。」、「．．．那個停車場入口還
    有一個夜市管理員向異議人指揮右轉，異議人還是左轉。」
    等語（見本院卷第二十七頁），互核異議人繪製之現場圖（
    見本院卷第八頁）觀之，異議人於上揭時地駕駛車號Ｓ四－
    八二三五號自用一般小客車，自臺南花園夜市汽車停放處出
    口駛出，逆向左轉海安路往安南區方向行駛時，攔停之警員
    與警車係位於該出口右轉方向某段距離處，並另有夜市管理
    員向異議人指揮右轉，顯見執勤員警並非在異議人駛出停車
    場時，在駛出口處攔查異議人甚明。再者，證人林聰利同日
    再結證：「（你認為異議人有無看到你攔停？）我認為有，
    但事實上他有無看到我無法判斷。」等語（見本院卷第二十
    七頁），參酌異議人駛出停車場係左轉，衡情其為圖一時便
    利而逆向行駛，其注意力勢必集中於左向來車動態，自無餘
    暇張望距停車場出口處右側某距離處之員警是否有對其行攔
    檢動作，從而，異議人所辯並沒有看到警員攔查乙節，應可
    採信。另綜觀移送卷宗，復查無任何足以證明異議人確有上
    揭違規後拒絕攔查而逃逸行為之證據，或排除上揭異議人所
    提出之證據之憑信性，原處分機關未予查明，遽予裁罰，自
    有違誤，尚非適法，應認為本件異議為有理由，應由本院將
    原處分撤銷，另為異議人不罰之諭知。
五、據上論斷，應依道路交通管理處罰條例第八十七條第二項、
    道路交通案件處理辦法第二十條前段，裁定如主文。
中    華    民    國    97    年    6     月    12    日
                  交通法庭法  官  鍾邦久
以上正本證明與原本無異。
如不服本裁定應於送達後5日內向本院提出抗告狀。
                          書記官  蔡明峰
中    華    民    國    97    年    6     月    12    日


司法院資訊處製作；財團法人民間司法改革基金會備份。
